---
title: "Expositionsdaten vorbereiten"
author: "Matthias Lochmann"
format: docx
editor: visual
execute:
   echo:  false
   warning: false
---

```{r front_matter}
rm(list = ls())
.libPaths("C:/Users/lochmannm/Documents/R/library-4.6")
#.libPaths("M:/R/library-4.6")
library(tidyverse)
library(readxl)
library(flextable)
library(sf)
```

```{r}
#| label: load_shared_util_fkt
source("scripts/utils.R")
source("scripts/config.R")
```

## Datenformate

Lärmexpositionsdaten werden häufig als Exceltabellen z.B. von Landes- oder Bundesämtern bereitgestellt. Deren jeweiliges Format ist oft ähnlich, unterscheidet sich aber in vielen Details. Um die Daten gut verarbeiten zu können, werden sie hier eingelesen und schön formatiert abgespeichert.

## Vorliegende Dateien

In der Datei

```{r metadatentabelle}
PATH_METADATA_EXPOSURE
```

liegt die manuell zu pflegende Metadatentabelle. Der Inhalt wird hier eingelesen

```{r lese_metadaten}

meta <-
  read_delim(
    PATH_METADATA_EXPOSURE,
    delim = ";",
    escape_double = FALSE,
    trim_ws = TRUE
  ) |>
  dplyr::mutate(quelle = factor(quelle),
                kartierungsumfang = factor(kartierungsumfang))

```

und in @tbl-metadaten dargestellt.

```{r}
#| label: tbl-metadaten
#| tbl-cap: "Die Metadaten, mit Hilfe derer die Expositionsdaten eingelesen werden"
#| tbl-colwidths: [60,40]
meta %>% 
  mutate(
    across(
      where(is.character),
      ~ str_trunc(.x, 30,side="left")
    )
  ) %>% 
  knitr::kable()
```

## Verarbeitung Expositionsdaten

Entlang dieser Metadaten werden nun die bereitgestellten Expositionstabellen eingelesen, gefiltert und in ein gut weiterverarbeitbares "long format" transformiert.

```{r einlesen_verarbeiten}
#| include: false

## Expositionsdaten schön machen

for (i in 1:nrow(meta)) {
  metadatazeile <- meta[i, ]
  cat("Lese ",
      paste(metadatazeile),
      ", Sheet",
      metadatazeile$tabellenblatt,
      "....\n")
  ds <- read_one_dataset(metadatazeile)
    if ("country" %notin% names(ds)){
      ds<-ds %>%
        mutate(country="Germany")
    }
  ds<-ds%>%
    mutate(gemeinde_kennziffer = if ("gemeinde_kennziffer" %in% names(.))
      as.character(gemeinde_kennziffer)
      else
        NA_character_)
    #mutate(gemeinde_kennziffer=as.character(gemeinde_kennziffer))
  cat("Habe ", nrow(ds), " Zeilen gelesen.")
  ds <- ds %>%
    lang_machen() %>%
    mutate(
      bundesland_code        = metadatazeile$bundesland_code,
      quelle            = metadatazeile$quelle,
      kartierungsumfang = metadatazeile$kartierungsumfang,
      datenquelle = metadatazeile$datenquelle
    )
  cat("... und ins lange Format formatiert.\n")
  if (i == 1) {
    data <- ds
    cat(" dataframe namens data geschaffen; hat",
        nrow(data),
        "Zeilen.\n")
  } else {
    data <- bind_rows(data, ds)
    cat(" und angehängt. Insgesamt sind es jetzt",
        nrow(data),
        "Zeilen.\n")
  }
  
}
```

### Country codes

To unify the country designation, we use the [ISO 3166-1](https://datahub.io/core/country-list) List of countries and their two letter codes.

```{r}
#| label: country_codes

iso_country_codes <-
  read_delim(
    PATH_ISO_COUNTRY,
    delim = ",",
    escape_double = FALSE,
    trim_ws = TRUE)

country_translations <-
  c("Turkey" = "Türkiye")

data <- data |>
  mutate(country=str_replace_all(country,country_translations)) |>
  left_join(iso_country_codes,
            by = join_by(country))

data |>
  select(country,iso_code) |>
  unique() |>
  knitr::kable()
```

## Deutsche Daten

### Geocode vereinheitlichen

Bislang haben die gemeinde_kennziffern ein uneinheitliches Format: sie umfassen entweder 0, 1 oder führende Ziffern, die das Bundesland codieren.

```{r GKZdarstellen}
bundesland_daten <- read_delim(
  PATH_BUNDESLAND_DATA,
  delim = ";",
  escape_double = FALSE,
  col_types = cols(bundesland_code = col_character()),
  trim_ws = TRUE
)
bundesland_daten %>%
  knitr::kable()

```

Bei den deutschen Daten wird die Gemeindekennziffer auf das 8-stellige Format mit dem führenden zweistelligen Bundesland-Code vereinheitlicht.

```{r GKZvereinheitlichen}
ger_data<-data |>
  filter(iso_code == "DE") |>
  gkz_vereinheitlichen()
```

### Wiedereinlesen Destatisdaten

Hier wird sie nun vereinheitlicht auf das 8-stellige Format mit dem führenden zweistelligen Bundesland-Code. 

```{r}
#| label: readProcessedData

kreise_daten <- read_delim(
  PATH_KREISE_DATA,
  delim = ";",
  escape_double = FALSE,
  trim_ws = TRUE
) %>% 
  mutate(bundesland_kreis_code=paste0(Bundesland_Code,
                                      Kreis_Code))

gv_gemeinden <-
  paste0(PATH_AREA_OUTPUT, "gv_kreis_gemeinden.csv") %>%
  read_delim(.,
             delim = ",",
             escape_double = FALSE,
             trim_ws = TRUE)

```

### Anreichern mit Gemeindeverzeichnis Daten (Destatis)

Die so gewonnenen Gemeindedaten werden nun an die Expositionsdaten angehängt. Für den Teil, in dem schon die Gemeindekennziffer existiert ist dies einfach

```{r gemeindedaten_anhaengen}
ger_dataMitGKZ <- ger_data %>%
  filter(datenquelle != "EEA") %>% 
  left_join(gv_gemeinden, by = join_by(iso_code,
                                        bundesland_code,
                                        gemeinde_kennziffer))

```

Für den Teil ohne Gemeindekennziffer muss zunächst der Gemeindename einheitlich gepflegt werden

```{r gemeindedaten_GKZ_nachpflegen}
ersetzungen <-
  c(
    "oe" = "ö",
    "ae" = "ä",
    "ue" = "ü",
    "on the Main" = "am Main",
    "on the Ruhr" = "an der Ruhr"
  )
uebersetzungen <- c(
  "Brunswick" = "Braunschweig",
  "Cologne" = "Köln",
  "Freiburg" = "Freiburg im Breisgau",
  "Halle" = "Halle (Saale)",
  "Hanover" = "Hannover",
  "Ludwigshafen" = "Ludwigshafen am Rhein",
  "Munich" = "München",
  "Nuremberg" = "Nürnberg",
  "Oldenburg" = "Oldenburg (Oldenburg)"
)

ger_data_EEA <- ger_data %>%
  filter(datenquelle == "EEA") %>%
  mutate(name_stadt_gemeinde=str_replace_all(name_stadt_gemeinde,ersetzungen)) %>%
  mutate(name_stadt_gemeinde=str_replace_all(name_stadt_gemeinde,uebersetzungen)) %>%
  mutate(name_stadt_gemeinde=str_replace_all(name_stadt_gemeinde,"Mörs","Moers")) %>% 
  select(-gemeinde_kennziffer,-geoschluessel_stellen)

EEArelevantGv <- gv_gemeinden %>%
  filter(str_detect(gemeinde_kennzeichnung, "tadt")) %>%
  mutate(name_stadt_gemeinde =   #alles was nach dem Komma steht ignorieren
           str_split_fixed(gemeinde_bezeichnung, ",", 2)[, 1]) %>%
  mutate(name_stadt_gemeinde = str_squish(name_stadt_gemeinde))

ger_data_EEAMitGKZ <- EEArelevantGv %>%
  right_join(ger_data_EEA, by = join_by(iso_code,
                                        bundesland_code,
                                        name_stadt_gemeinde)) %>%
  mutate(geoschluessel_stellen = str_length(gemeinde_kennziffer)) %>%
  mutate(bundesland_code = str_sub(gemeinde_kennziffer, 1, 2))

ger_data_EEAMitGKZ %>%
  filter(is.na(gemeinde_kennziffer)) %>%
  select(name_stadt_gemeinde) %>%
  unique()

ger_dataOut <-
  bind_rows(ger_dataMitGKZ, ger_data_EEAMitGKZ)
```

```{r datenexport}
#| message: false
ger_dataOut %>% 
  # select(-name_stadt_gemeinde,
  #        -geoschluessel_stellen,
  #        -bundesland_code,
  #        -gemeinde_bezeichnung,
  #        -gemeinde_kennzeichnung,
  #        -bevoelkerung,
  #        -flaeche) %>% 
  select(gemeinde_kennziffer,
         l_untergrenze,
         l_zentral,
         metrik,
         exponierte,
         quelle,
         kartierungsumfang,
         datenquelle) %>% 
  write_excel_csv2(paste0(PATH_EXPO_OUTPUT,"allExpo.csv"))

```

### Statistische Übersicht deutsche Daten

An deutschen Daten wurden bisher die in @tbl-expositionsstatistik zusammengefassten Expositionsdaten eingelesen.

```{r}
#| label: tbl-expositionsstatistik
#| tbl-cap: "Deskriptive Auswertung der bisher eingelesenen Expositionsdaten"
#| tbl-colwidths: [60,40]
expoTab <-
  ger_dataOut %>%
  summarise(
    exponierte = sum(exponierte),
    bevoelkerung = first(bevoelkerung),
    .by = c(
      datenquelle,
      bundesland_code,
      quelle,
      metrik,
      kartierungsumfang,
      gemeinde_kennziffer
    )
  ) %>%
  summarise(
    exponierteGesamt = sum(exponierte),
    AnzKartierteGemeinden = n(),
    bevoelkerung = sum(bevoelkerung),
    .by = c(
      datenquelle,
      bundesland_code,
      quelle,
      metrik,
      kartierungsumfang
    )
  )%>%
  pivot_wider(
    names_from = kartierungsumfang,
    values_from = c(bevoelkerung,
                    exponierteGesamt, 
                    AnzKartierteGemeinden)
  )

expoTab%>%
  #  complete(bundesland_code, quelle, metrik) %>%
  knitr::kable()

expoTab %>% 
  left_join(bundesland_daten) %>% 
  select(-bundesland_nummer,-bundesland_code) %>% 
  write_excel_csv2(paste0(PATH_EXPO_OUTPUT,"Expositionstabelle.csv"))


expoTab %>% 
  filter(datenquelle=="EEA") %>% 
  group_by(quelle,metrik) %>% 
  summarise(bevoelkerung_major=sum(bevoelkerung_major),
            bevoelkerung_all=sum(bevoelkerung_all),
            exponierteGesamt_major=sum(exponierteGesamt_major),
            exponierteGesamt_all=sum(exponierteGesamt_all),
            AnzKartierteGemeinden_major=sum(AnzKartierteGemeinden_major),
            AnzKartierteGemeinden_all=sum(AnzKartierteGemeinden_all),
            ) %>% 
  write_excel_csv2(paste0(PATH_EXPO_OUTPUT,"Expositionszusammenfassung_EEA.csv"))
```



## European exposure data

Similar to the abeovementioned German data, here for the all european exposure data.

```{r}
#| label: write_european_exposure

nuts <- read_excel("data/Gebietstabellen/raw/NUTS2021-NUTS2024.xlsx")|>
  janitor::clean_names()

nuts_smallest <- nuts |>
  group_by(country_code, nuts_label) |>
  slice_max(nuts_level, n = 1, with_ties = FALSE) |>
  ungroup()


eur_agg_list<-read_delim(
  "data/Gebietstabellen/raw/aggl_list_EU_END_2022_cutoff241118_v4.txt",
  delim = ";",
  escape_double = FALSE,
  trim_ws = TRUE
) |>
  janitor::clean_names() |>
  mutate(name_stadt_gemeinde = agglomeration,
         population = nr_of_inhabitants,
         .keep="unused")

eur_data<-data |>
  filter(datenquelle == "EEA") |>
  left_join(eur_agg_list,
            by = join_by(name_stadt_gemeinde,
                         country)) |>
  left_join(nuts_smallest,
          by = join_by(iso_code == country_code,
                       name_stadt_gemeinde==nuts_label),
          relationship = "many-to-one") |>
  select(where(~ !all(is.na(.))))# remove all columns with only NA

eur_data |>
  write_excel_csv2(paste0(PATH_EXPO_OUTPUT,"eur_Expo.csv"))

```

