---
title: "Krankheitslast durch Umgebungslärm in Deutschland"
author: "Matthias Lochmann"
format: pptx
---

```{r setup, include=FALSE}
# Bibliotheken laden
rm(list = ls())
.libPaths("M:/R/library-4.6")
#falls aktuellster healthiar gewünscht; diese Lade-Methode funkioniert u.U. nicht auf allen Rechnern
# library(remotes)
# remotes::install_github(repo = "SwissTPH/healthiar", build_vignettes = TRUE)
library(tidyverse)
library(healthiar)
library(readxl)
library(janitor)
library(purrr)
```

```{r}
#| label: load_shared_util_fkt
source("scripts/utils.R")
source("scripts/config.R")
dir.create("plots", showWarnings = F)
```

## Einführung

Dieses Dokument analysiert die Lärmbelastung in Hessen und berechnet die damit verbundenen Gesundheitsauswirkungen. Die Analyse basiert auf Daten des HLNUG und ETCHE-Funktionen.

## Daten laden und vorbereiten

ETCHE-, HLNUG- sowie Destatis Daten laden.

```{r load-data}
# ETCHE Input laden
functionsETCHE <- read_excel("data/ETCHE/functionsETCHE.xlsx") %>%
  mutate(
    ERF = str_replace_all(ERF, "threshold", as.character(threshold)),
    DW = as.numeric(DW)
  )

baselineETCHE <- read_delim(
  "data/ETCHE/table_10_1.csv",
  delim = ";",
  escape_double = FALSE,
  trim_ws = TRUE
) |>
  pivot_longer(-iso_code,
               names_sep = "_",
               names_to = c("outcome", "baseline_unit"),
               values_to = "bhd")

# Gemeinde- und Kreisnamen laden
gemeinden_daten <- read_delim(
  PATH_GEMEINDE_KREIS_DATA,
  delim = ",",
  escape_double = FALSE,
  trim_ws = TRUE
)

allExpo <- read_delim(
  PATH_ALLEXPO_DATA,
  delim = ";",
  escape_double = FALSE,
  trim_ws = TRUE
)


```

In @fig-plotERFs all ERFs are on display.

```{r}
#| label: fig-plotERFs
#| fig-cap: "Overview of all imported ERF."
functionsETCHE |>
  # mutate(id = row_number()) |>
  mutate(data = map(ERF, \(formel)
                    tibble(
                      c = 35:85, y = sapply(35:85, \(c) eval(parse(text = formel)))
                    ))) |>
  unnest(data) |>
  ggplot(aes(c, y)) +
  geom_line(aes(linetype = metric, color = risk_type)) +
  facet_grid(
    cols = vars(source),
    rows = vars(outcome),
    labeller = labeller(outcome = label_wrap_gen(width = 10))
  )
ggsave("plots/all_ERFs.png")
```


## Expositions- und Gemeindedaten zusammenführen

Hier gibts eine breite Tabelle, sollte später noch mehr Richtung saubere Datenbank gepflegt werden.

```{r prepare-exposure}

allExpo_w <- allExpo %>%
  left_join(gemeinden_daten, by = join_by("gemeinde_kennziffer"))
```

## Expositionsdaten und ERF-Funktionen zusammenführen

Um die Umweltbedingte Krankheitslast zu berechnen, braucht healthiar ein dataframe mit Expositionszahlen und ERF zusammen. Das Zusammenführen geschieht hier:

```{r merge-exposure-erf}
dat_exp_ERF <- allExpo_w %>%
  mutate(
    source =
      replace_values(
        quelle,
        "Straße" ~ "road",
        "Flug" ~ "air",
        "Industrie" ~ "industry",
        "Schiene" ~ "rail"
      ),
    metric = metrik,
    .keep = "unused"
  ) %>%
  left_join(functionsETCHE,
            by = join_by(source, metric),
            relationship = "many-to-many") %>%
  mutate(threshold = replace_na(threshold, 0)) |>
  left_join(baselineETCHE|>
              filter(str_starts(baseline_unit,"Y")),
            by = join_by(iso_code, outcome))
  
```

Die zusammengeführten Daten haben diese Statistik:

```{r}
#| label: erf_exp_stat
dat_exp_ERF %>% 
  summarise(AnzBelastetenklassen=n(),
            Belastete=sum(exponierte),
            .by=c(source,datenquelle,kartierungsumfang,outcome,population_type)) %>% 
  knitr::kable()
```

## Altergruppen verwenden
Da offensichtlich für die verschiedenen Endpunkte nur jeweils für eine Sub-Population ("children" vs. "adults") gelten sollen, werden hier entsprechend sowohl die Bevölkerungs- als auch die Belastetenzahlen mithilfe der Alters-Fraktionen der jeweiligen Gemeinde berechnet. Dieses Vorgehen muss noch kritisch hinterfragt werden! So wäre zu klären, ob nicht zumindest manche Endpunkte auch eine größere Bevölkerung in Risiko setzen.

```{r}
#| label: adjust_age_fractions
dat_exp_ERF %>% 
  multiply_with_age_fraction(.) %>% 
  summarise(AnzBelastetenklassen=n(),
            Belastete=sum(exponierte),
            .by=c(source,datenquelle,kartierungsumfang,outcome,population_type)) %>% 
  knitr::kable()
```

## Gesundheitsauswirkungen für verschiedene Lärmquellen berechnen

Hier beispielhaft für einige Gesundheitsauswirkungen, zunächst die für "absolutes Risiko": HA, HSD, Leseverständnis.

```{r function_all_ar_res}

all_ar_res <- function(dat) {
  outc_sourc_metr_liste <- dat %>%
    filter(risk_type == "absolute_risk") %>%
    select(outcome, source, metric) %>%
    unique()
  
  print("hier wird diese Outcome-Liste berücksichtigt:")
  print(outc_sourc_metr_liste)
  outcome_all <- NULL
  
  # Basic for loop iteration
  for (i in 1:nrow(outc_sourc_metr_liste)) {
    zeile <- outc_sourc_metr_liste[i, ]
    print("Nun Kombi:")
    print(zeile)
    outcome_all<-dat %>%
      filter(outcome == zeile$outcome,
             source == zeile$source,
             metric == zeile$metric) %>%
      calc_macro_ar_impact(.) %>%
      rbind(outcome_all)# Assuming this function returns a data frame
  }
  return(outcome_all)
}
```



```{r health-impacts-road-air}

datEEA_all <- dat_exp_ERF %>%
  filter(datenquelle == "EEA",
         kartierungsumfang == "all")

resEEA_all<-datEEA_all %>% 
  multiply_with_age_fraction() %>% 
  all_ar_res()

datBundesland_major <- dat_exp_ERF %>%
  filter(datenquelle == "Bundesland",
         kartierungsumfang == "major")

resBundesland_major<-all_ar_res(datBundesland_major)
```

## Visualisierungen

Lärmbelastung in Hessen nach Kreisen

```{r plot-exposure-hessen}
allExpo_w %>%
  mutate(Bundesland_Code=str_sub(gemeinde_kennziffer,1,2)) %>% 
  filter(Bundesland_Code==HESSEN_BUNDESLAND_CODE) %>% 
  ggplot(aes(x = l_untergrenze, y = exponierte, fill = kreis_name)) +
  geom_col() +
  facet_grid(rows=vars(metrik),cols=vars(datenquelle,quelle,kartierungsumfang)) +
  labs(
    title = "Lärmbelastung in Hessen nach Kreisen, Quelle und Lärmmetrik",
    x = "Lärmpegel in dB",
    y = "Anzahl exponierter Personen"
  ) +
  guides(fill = guide_legend(title = "Kreis"))

ggsave("plots/exposition_hessen.png", width = 12, height = 8)
```

## Gesundheitsauswirkungen in Regionen

```{r}
#| label: fig-ballubgsraeume
#| figure-caption: "Zu beachten ist der ungeklärte Umgang mit den Altersgruppen"
bundesland_daten <- read_delim(
  PATH_BUNDESLAND_DATA,
  delim = ";",
  escape_double = FALSE,
  col_types = cols(bundesland_code = col_character()),
  trim_ws = TRUE
)

resEEA_all %>% 
  mutate(geo_id_macro=str_sub(geo_id_micro,1,2)) %>% 
  left_join(bundesland_daten,by=join_by(geo_id_macro==bundesland_code)) %>% 
  ggplot(aes(x = outcome, fill = bundesland_name, y = impact)) +
  geom_col() +
  # facet_grid(rows = vars(metric, outcome),
  #            cols = vars(kartierungsumfang)) +
  labs(
    title = "Lärm-bedingte Krankheitslast errechnet aus \nULR-Straßenlärmbelastetenzahlen in den Ballungsräumen",
    x = "Endpunkt",
    y = "Attributable Krankheitslast [DALY]"
  ) +
  guides(fill = guide_legend(title = "Bundesland"))+
  scale_y_continuous(breaks = NULL)+
    theme_gray(base_size = 15)

ggsave("plots/DALY_Eionet_Ballung_all.png", width = 12, height = 8)
#ggsave("plots/DALY_Bundesländer_major.png", width = 12, height = 8,dpi=200)
```


```{r}
#| label: plotKAGZRM_burden

# kagzrm_kreise <- c("Darmstadt-Dieburg", "Groß-Gerau", "Main-Taunus-Kreis", "Offenbach")
# kagzrm_gemeinden<-c("Biebesheim","Bischofsheim","Budenheim","Büttelborn","Darmstadt","Dreieich","Egelsbach","Erzhausen","Flörsheim","Frankfurt am Main","Ginsheim-Gustavsburg","Griesheim","Groß-Gerau","Hanau","Hochheim am Main","Kelsterbach","Maintal","Mainz","Mörfelden-Walldorf","Mühlheim am Main","Nauheim","Neu-Isenburg","Offenbach","Raunheim","Riedstadt","Rödermark","Roßdorf","Rüsselsheim","Trebur","Walluf","Weiterstadt","Wiesbaden")

kagzrm_gemeinden <- read_delim(
  PATH_KAGZRM_GEMEINDE_DATA,
  delim = ";",
  escape_double = FALSE,
  trim_ws = TRUE
)

kagzrm_kreise <- read_delim(
  PATH_KAGZRM_KREISE_DATA,
  delim = ";",
  escape_double = FALSE,
  trim_ws = TRUE
) %>% 
  mutate(kreis_code=as.character(kreis_code))

res_KAGZRM_gem <-
  resBundesland_major %>%
  left_join(gemeinden_daten, by = join_by(geo_id_micro == gemeinde_kennziffer)) %>%
  semi_join(kagzrm_gemeinden, by = join_by(geo_id_micro == gemeinde_kennziffer))


res_KAGZRM_kr <-
  resBundesland_major %>%
  left_join(gemeinden_daten, by = join_by(geo_id_micro == gemeinde_kennziffer)) %>%
  semi_join(kagzrm_kreise, by = c("bundesland_code", "kreis_code"))

res_KAGZRM<-
  bind_rows(res_KAGZRM_gem,
            res_KAGZRM_kr) %>% 
  unique()

res_KAGZRM %>%
  ggplot(aes(x = outcome, fill = kreis_name , y = impact)) +
  geom_col() +
  labs(title = "Umgebungslärmbedingte Krankheitslast errechnet aus \nULR-Straßenlärmbelastetenzahlen", x = "Endpunkt", y = "Attributable Krankheitslast [DALY]") +
  #guides(fill = guide_legend(title = "Kreis"))+
  #  scale_y_continuous(breaks = NULL)+
  theme_gray(base_size = 15) +
  facet_grid(rows = vars(source),
             cols = vars(kartierungsumfang))
ggsave("plots/allKAGZRM_major.png")
```


```{r}
#| label: alleEEAresult
resEEA_all %>% 
  group_by(outcome) %>% 
  summarize(DALY=sum(impact))
```

